【裁判字號】    90,上易,227
【裁判日期】    901030
【裁判案由】    確認抵押權不存在等
【裁判全文】
臺灣高等法院臺中分院民事判決  九十年度上易字第二二七號
    上  訴  人  乙○○
    被  上訴人  甲○○
右當事人間請求確認抵押權不存在等事件，上訴人對於中華民國九十年五月十八日臺
灣彰化地方法院八十九年度訴字第六六七號第一審判決提起上訴，本院判決如左：
    主    文
上訴駁回。
第二審訴訟費用由上訴人負擔。
    事    實
甲、上訴人方面：
一、聲明：求為判決：(一)原判決關於確認被上訴人所有如原判決附表（以下簡稱如附
    表）所示土地所有權應有部分設定抵押權所擔保之本金超過新台幣（下同）壹佰
    貳拾參萬玖仟玖佰肆拾元，及超過上開金額部分自民國（下同）八十二年七月六
    日起約定之遲延利息，違約金債權均不存在及負擔該部分訴訟費用之裁判均廢棄
    。(二)原判決關於上訴人應將如附表編號一（本金三十萬元）、二（本金六十萬元
    ）所示之抵押權登記塗銷，並協同被上訴人將如附表編號三所示抵押權之權利價
    值參拾萬元變更登記為貳拾捌萬玖仟玖佰肆拾元之裁判廢棄。(三)右廢棄部分被上
    訴人在第一審之訴駁回。(四)第一審廢棄部分及第二審訴訟費用，均由被上訴人負
    擔。
二、陳述：除與原判決記載相同者，茲引用之外，補稱：
    (一)緣被上訴人甲○○分別於八二、六、三十及八二、七、五日向上訴人為清償部
      分抵押債務之同時，即與上訴人口頭約明，請上訴人暫且勿塗銷抵押權，因近
      日要與其妻舅合夥做生意，需要資金應用，有必要再向上訴人借款，後所借之
      款，仍願以原抵押權為其擔保之意思表示，隨後即如附件所示之借用日期、金
      額分別向上訴人借款，且於借款後陸續開立如原設定抵押權之日期、金額、到
      期日之本票交付上訴人收執，以為依所約明：後借款仍願為原抵押權所擔保之
      証明款。由於其後所借之款所開立之本票，其發票日期、金額、到期日等均與
      原抵押權內容相符合觀之，在在顯示被上訴人其後所借之款仍願為原抵押權所
      擔保之意思表示之真意，否則後借款所開立之本票其發票日期、金額等當與原
      抵押權所設定之日期應有所不同也。上開被上訴人其後所開立之本票之發票日
      期、金額等之事實，足以証明被上訴人於為部分清償之同時確實有向上訴人口
      頭之約明：原抵押權未塗銷前再借之款仍願以原抵押權所擔保之意思表示之真
      意，原審未依民事訴訟法第九十八條「解釋意思表示，應探求當事人之真意．
      ．．．．．」之規定，而為上訴人一部敗訴之判決，顯有未當。
    (二)雖被上訴人於原審時供稱，伊末與上訴人有上項之口頭約明，且推辭其後向上
      訴人之借款，非伊所借，是其妻張吳美佐借用的，然觀其再借款後所開立之本
      票，其發票人均為被上訴人甲○○，而非張吳美佐，且後所簽發之本票，其發
      票日期理應為當時借款之日期，而非原抵押權設定日期。由此益足以証明上訴
      人非借款與被上訴人之妻也。
    (三)更且於原審時即九十、五、一日被上訴人之妻張吳美佐於原審審理時稱：因她
      的先生眼睛不太好，所簽之部分本票是由她「代替」其先生簽的，觀所指「代
      替」者，即代替被上訴人所簽發之本票，亦即非因她所借而簽發系爭本票，是
      她的先生借的，而她是「代替」她的先生簽發系爭本票之意思，由此更足以証
      明再借款者仍為被上訴人而非其妻也。經上訴人專為此點特為具狀向鈞院聲請
      閱覽原卷宗時，發覺原審書記官漏未記載此段法律焦點之供詞，亦枉費上訴人
      為此而特為具狀向鈞院聲請閱覽此段供詞卷宗之專意，但既漏未記載此段供詞
      於原審筆錄內，但有勞請鈞長特為調聽原審於九十、五、一日之錄音帶或可查
      知此段供詞，以証明後借之款確為被上訴人所借，非其妻所借。
    (四)債務人為圖免其中間部分債務利息之負擔，常以其經濟略微較寬裕時但又無法
      為全部債務清償之情況下，要求債權人許其為部分債務清償。本件抵押人為圖
      免中間部分債務利息之負擔，於無法為全部債務之清償時，曾以口頭向抵押權
      人要約，許其為部分債務清償，但於事後再需用款時，於原抵押權未經塗銷前
      ，許其在原抵押權所擔保金額範圍內向抵押權人借款，並約明所借之款仍願以
      原抵押權所擔保，抵押權人基於契約自由化原則下，遂承諾之。觀姚瑞光教授
      民國五十六年十月初版所著「民法物權論」第二一０頁「惟若強調抵押權之從
      屬性則不免阻礙企業金融之靈活運用，不能發揮抵押權之現代機能。故適用法
      律時，關於抵押權之從屬性，不得不從寬解釋。即祇要將來實行抵押權拍賣抵
      押物時，有被擔保之債權存在即可。於抵押權成立時，可不必先有債權存在」
      。由此可見，本件被上訴人雖曾於中途為部分債務清償，但為清償之「同時」
      以有口約如上開約明之後所借之款仍願意以原抵押權效力所擔保者。被上訴人
      對此曾否認之，但由於後所借之款，被上訴人因借款而簽發之本票，其發票日
      、到期日、金額皆與原設定抵押權內容完全相同觀之，足以証明被上訴人仍隱
      有上情之意思真意，容不得被上訴人加以否定之。
    (五)抵押權之存續期間最早的是八十年五月九日，最慢的是八十一年七月十九日；
      設定金額三十萬元及九十五萬元之抵押權人原是伊妻，再讓渡給伊，登記時間
      為八十八年間，被上訴人於八十二年六月三十日還一百萬元，於同年七月五日
      還一百二十三萬元，以後再借之時間均再八十二年九月十七日以後，被上訴人
      有說是算在抵押權內。
    (六)被上訴人約明再向上訴人借款之詳情表：
    (1)關於新台幣（下同）三十萬元部分：被上訴人於八二、十二、六日晚約十時許
      攜同其妻張吳美佐前來上訴人住宅，要求依原先之約定再借用三十萬元，次日
      上訴人依其指定以郵局電匯至其妻張吳美佐之板橋八支郵局0000000，
      帳號0000000號內，有匯款單可証。
    (2)關於二十萬元部分：八二、九、九日晚約十時許，被上訴人攜同其妻前來上訴
      人住宅要求依約再借款二十萬元，上訴人於次日早乃按其指定將款以郵局電匯
      至其妻帳戶內，請函該郵局張吳美佐之帳戶即可証明。
    (3)關於十萬元部分：於八二、九、十七日晚十時許，被上訴人攜同其妻前來上訴
      人住宅，由上訴人之妻陳黃昭美親自點交十萬元現款與被上訴人親收。
    (4)關於十萬元部分：因被上訴人於八二、九、十七日晚十時許攜同其妻至上訴人
      住宅，要求借二十萬元，但因上訴人家中僅存十萬元現款，乃約定於次日即八
      二、九、十八依其指定以郵局電匯十萬元至其妻之板橋郵局帳戶內，可請函查
      上開郵局。
    (5)關於一０五萬元部分：八三、五、十六日晚十時許被上訴人攜同其妻至上訴人
      住宅取現金一三五萬元，其中四十萬元係被上訴人另提供其所有坐落同上段第
      七四五地號土地供擔保向上訴人之妻陳黃昭美抵押借款者，餘九十五萬元係本
      件之借款。合計原未償還之四十萬元，總計本金二一五萬元。
三、證據：援用第一審所提證據。
乙、被上訴人方面：
一、聲明：求為判決：(一)駁回上訴。(二)第二審訴訟費用由上訴人負擔。
二、陳述：除與原判決記載相同者，茲引用之外，補稱：
    (一)本件借款之出口頭言明僅結算利息即可，而同意於抵押權設定契約書上寫遲延
      利息及違約金，且於借款時已付應付之利息。
    (二)兩造曾於八十二年六月三十日會算被上訴人積欠上訴人之借款債務，計得二百
      六十三萬一千一百九十四元，即含二百十五萬元之本金，及四十八萬一千一百
      九十四元之利息，扣除被上訴人清償之一百萬元，尚欠本金一百六十三萬一千
      一百九十四元。被上訴人復於八十二年七月五日清償一百二十三萬元，由上訴
      人媳婦柯麗蘭代為簽收。從而，被上訴人於八十二年七月五日當時僅欠上訴人
      四十萬一千一百九十四元而已，詎上訴人竟於八十八年二月間向鈞院聲請裁定
      拍賣抵押物，並進而聲請強制執行如附表所示之抵押物。
    (三)被上訴人既清償部分借款，從屬於該債權之抵押權亦不存在，上訴人於土地登
      記簿之抵押權登記，已妨被上訴人所有權之圓滿狀態，自應為塗銷之登記，並
      協同被上訴人辦理抵押權內容變更登記。因上開強制執行事件於本件起訴後業
      已終結，已終結之強制程序無從撤銷，爰依民法七百六十七條、第八百二十一
      條等規定請求判決如聲明欄所示。
三、證據：援用第一審所提證據。
       理      由
一、按民事訴訟以保護私權為目的，訴訟程序之進行，不妨尊重當事人之意思，故當
    事人得以合意依停止訴訟程序；當事人以合意停止訴訟程序，法律並未規定其應
    遵守之程式，故得任以書狀或言詞於訴訟中或訴訟外為之，均無不可，惟應將其
    合意，由兩造向受訴法院陳明，始生合意停止訴訟之效力，此觀民事訴訟法第一
    百九十條規定自明。經查本件訴訟原審法院於八十九年九月五日行第一次言詞辯
    論期日，上訴人固陳明兩造準備和解，惟兩造並無以書狀或言詞於訴訟中或訴訟
    外陳明合意停止本件訴訟，是上訴人於原審審理時辯稱被上訴人未於第一次言詞
    辯論期日後四個月內陳明續行訴訟，應視為撤回其訴云云，容有誤會，合先敘明
    。
二、被上訴人起訴主張伊曾於八十年、八十一年間先後向上訴人借用三十萬元、六十
    萬元、三十萬元、九十五萬元，並提供如附表所示不動產應有部分為上訴人設定
    抵押權；嗣兩造於八十二年六月三十日會算債務，被上訴人尚欠上訴人二百十五
    萬元之本金，及四十八萬一千一百九十四元之利息，扣除被上訴人於會算當日清
    償之一百萬元，及八十二年七月五日清償一百二十三萬元，被上訴人僅欠上訴人
    四十萬一千一百九十四元，被上訴人既清償部分借款，從屬於該債權之抵押權亦
    不存在，爰依民法七百六十七條、第八百二十一條等規定請求判決如起訴狀聲明
    欄所示等語。上訴人則以被上訴人向上訴人抵押借款二百十五萬元，並於抵押契
    約內載明遲延利息及違約金均按每百元日息六分計算，嗣後被上訴人固已清償二
    百十三萬元，惟經核算至九十年五月一日截止，被上訴人尚積欠上訴人五百三十
    一萬一千五百七十六元，故被上訴人之請求顯無理由等語置辯。
三、被上訴人主張伊曾於八十年、八十一年間先後向上訴人借用三十萬元、六十萬元
    、三十萬元、九十五萬元，並提供如附表所示不動產應有部分為上訴人設定抵押
    權；嗣被上訴人於八十二年六月三十日、同年七月五日共清償二百十三萬元等情
    ，業據被上訴人提出土地登記謄本一件、收據影本一件等為證（見原審卷第八至
    十二頁），且為上訴人不爭執，自堪信被上訴人此部分之主張為真實。是以本件
    爭點之所在，乃在於兩造間抵押債權額究為若干，及該抵押權是否因債權部分清
    償而消滅各節。
四、按抵押權所擔保者為原債權、利息、遲延利息，及實行抵押權之費用，但契約另
    有約定者，不再此限。如當事人有約定違約金，且訂明為抵押權擔保之範圍，並
    經登記者，則亦為擔押權擔保債權之範圍，此觀民法第八百六十一條規定自明。
    經查上訴人辯稱兩造約定前開抵押權擔保之範圍尚及於每百元日息六分計算之遲
    延利息及違約金，並經登記等情，核與卷附土地登記謄本記載相符，自堪認為實
    在。準此，本件抵押債權之遲延利息及違約金既經兩造約定為抵押權擔保之範圍
    ，復經登載於土地登記簿上，揆諸前開規定，上訴人辯稱該遲延利息及違約金在
    系爭抵押權擔保之範圍，自屬有據。
五、查被上訴人固稱兩造曾於八十二年六月三十日會算被上訴人積欠上訴人之借款債
    務，計得本金二百十五萬元，及利息四十八萬一千一百九十四元云云，並經證人
    即被上訴人之妻張吳美佐到庭附和其說，惟此不僅為上訴人所否認，且衡諸證人
    張吳美佐與被上訴人乃夫妻關係，本於人倫親情使然，恆有迴護相隱之義，是證
    人張吳美佐之證詞是否可採，已非無疑。況且，債之免除乃債權人對債務人為債
    之關係消滅之一方意思表示，其效果可謂與清償效力相同，均使債之關係消滅。
    本件被上訴人已有多次抵押借款經驗，並非年輕知慮淺薄之人，有卷附土地登記
    謄本附卷足憑，衡諸一般交易常情，倘上訴人已於八十二年六月三十日已向被上
    訴人為免除上開抵押債權之遲延利息及違約金之意思表示，被上訴人為避免日後
    滋生無謂糾葛，理應向上訴人索取免除債務之單據，以昭信守，然被上訴人自始
    至終並未提出免除債務之單據以實其說，且經核被上訴人所提上訴人繕具之「會
    算單」影本內容，其上亦無上訴人免除上開抵押債權之遲延利息及違約金債務之
    明確記載，是以被上訴人主張上開抵押債權僅剩四十餘萬元云云，自無可採。
六、次查，被上訴人主張本件抵押債務，伊曾於八十二年六月三十日、同年七月五日
    分別清償一百萬元、一百二十三萬元等情，固為上訴人所不爭執，業如前述。然
    本件抵押債務三十萬元、六十萬元、三十萬元、九十五萬元，雙方約定之清償期
    分別為八十年七月九日、八十年十月五日、八十年十二月三十日、八十一年七月
    十九日，有上訴人提出之土地登記謄本二件、本票影本四件為證，被上訴人竟延
    至八十二年六月三十日、同年七月五日始為部分清償，故上訴人辯稱被上訴人有
    遲延給付及違約之事實，自屬可採。從而，被上訴人既有遲延給付及違約之事實
    ，被上訴人應自上開約定清償日翌日（答辯狀誤植為清償日）起分別算至八十二
    年六月三十日即被上訴人清償一百萬元時止，按兩造約定每百元日息六分計算，
    合計被上訴人遲延及違約之日數分別為七二二日、六三三日、五四七日、三四六
    日，故應給付上訴人遲延利息及違約金共一百三十萬七千四百四十元（(300000
    ×0.06%×722×2) + (600000×0.06%×633×2) + (300000×0.06%×547×2) +
    (0000000×0.06%×346×2) =0000000 ），迄八十二年六月三十日截止，扣除被
    上訴人已清償一百萬元（先抵充遲延利息及違約金），被上訴人尚欠上訴人二百
    四十五萬七千零四十元（(0000000+0000000) -0000000=  0000000）；又上訴人
    另於八十二年七月五日清償一百二十三萬元，業如前述，則核計八十二年六月三
    十日起至同年七月五日止共五日，按上開利率核算，被上訴人應給付上訴人之遲
    延利息及違約金合計為一萬二千九百元（0000000×0.06%×5×2=12900），扣除
    被上訴人已清償一百二十三萬元（先抵充遲延利息及違約金，次抵充原本），故
    迄八十二年七月五日截止，被上訴人尚積欠上訴人之本金債權額為一百二十三萬
    九千九百四十元（(0000000+  12900) -0000000=0000000）。另查系爭抵押權並
    無利息之約定，有卷附土地登記謄本足憑。準此各情，被上訴人主張上訴人就被
    上訴人所有如附表所示土地所有權應有部分設定抵押權所擔保之本金債權超過一
    百二十三萬九千九百四十元，及超過上開金額部分自八十二年七月六日起約定之
    遲延利息、違約金債權均不存在部分，自屬有據，。
七、按抵押契約定有存續期間者，訂立契約之目的，顯在擔保存續期間內所發生之債
    權，凡在存續期間所發生之債權，皆為抵押權效力所及（最高法院六十六年度台
    上字第一10九七號判例參照），亦即抵押契約定有存續期間者，於期間屆滿後所
    發生之債權應非抵押權效力所及，本件上訴人雖稱：被上訴人甲○○分別於八二
    、六、三十及八二、七、五向上訴人為清償部分抵押債務之同時，即與上訴人口
    頭約明，請上訴人暫且勿塗銷抵押權，因近日要與其妻舅合夥做生意，需要資金
    應用，有必要再向上訴人借款，後所借之款，仍願以原抵押權為其擔保之意思表
    示，隨後分別向上訴人借款，且於借款後陸續開立如原設定抵押權之日期、金額
    、到期日之本票交付上訴人收執，以為約明：後借款仍願為原抵押權所擔保之証
    明款。由於其後所借之款所開立之本票，其發票日期、金額、到期日等均與原抵
    押權內容相符合觀之，在在顯示被上訴人其後所借之款仍願為原抵押權所擔保之
    意思表示之真意，否則後借款所開立之本票其發票日期、金額等當與原抵押權所
    設定之日期應有所不同。上開被上訴人其後所開立之本票之發票日期、金額等之
    事實，足以証明被上訴人於為部分清償之同時確實有向上訴人口頭之約明：原抵
    押權未塗銷前再借之款仍願以原抵押權所擔保之意思表示之真意云云，縱使屬實
    ，依前開說明，其借款之時間均在抵押契約所定之存續期間最後日期八十一年七
    月十九日之後，應係於期間屆滿後所發生之債權，應非抵押權效力所及，上訴人
    主張該借款仍為抵押債權，尚有誤解，不足採信。
八、抵押權所擔保之債權，如因清償、提存、免除、混同等原因而全部消滅時，抵押
    權亦隨之消滅，是為抵押權消滅上之從屬性。故基於消滅上之從屬性，抵押權全
    部消滅，抵押人固有塗銷登記請求權（包括所有人之所有權除去請求權、抵押權
    關係之請求權，約定設定抵押權契約上之債之關係上之請求權），且抵押權一部
    消滅，亦得請求為抵押權變更登記，縱未為此項變更登記，其抵押權之效力亦減
    縮至該餘存債權範圍為限，此理甚明。則被上訴人迄八十二年七月五日截止，僅
    積欠上訴人一百二十三萬九千九百四十元之本金債權額，業如前述，揆諸前開說
    明，系爭抵押權之效力自應減縮至該餘存債權範圍為限，故被上訴人本於前開共
    有人物上請求權之規定，自得訴請上訴人將如附表編號一、二所示之抵押權登記
    塗銷，並協同被上訴人將如附表編號三所示抵押權之權利價值三十萬元變更登記
    為二十八萬九千九百四十元（0000000-0000000=910060,    000000-000000
    =610060,000000-000000=10060,00000-000000=-289940）。
九、綜上所述，原審認定被上訴人請求確認上訴人就被上訴人所有如附表所示土地所
    有權應有部分之抵押本金債權超過一百二十三萬九千九百四十元，及超過上開金
    額部分自八十二年七月六日起約定之遲延利息、違約金債權均不存在，及上訴人
    應將如附表編號一、二所示之抵押權登記塗銷，並協同被上訴人將如附表編號三
    所示抵押權之權利價值三十萬元變更登記為二十八萬九千九百四十元，為有理由
    ，予以准許，逾此範圍之請求，則為無理由，予以駁回，均於法有據，被上訴人
    對原審之判決結果，並未提起上訴，而於本院審理時仍執原審主張之事由為抗辯
    ，自無可採。至於上訴人上訴指摘原審判決不當，請求廢棄改判，依前開說明，
    則為無理由，應予駁回。
十、本件事證已臻明確，兩造其餘攻擊防禦方法，均與判決結果不生影響，自無一一
    審究論列之必要，併此敘明。
據上論結：本件上訴為無理由，依民事訴訟法第四百四十九條第一項、第七十八條，
判決如主文。
中      華      民      國    九十      年      十      月     三十     日
~B1民事第二庭審判長法  官  童有德
~B2                法  官  翁芳靜
~B3                法  官  黃永泉
右為正本係照原本作成。
不得上訴。
~B                書記官  林玉惠
中      華      民      國    九十      年     十一     月      一      日
                                                                        Ｈ
~F0
~T40
~X15L8
附表：
┌────┬─────────┬─────────────┬──────┐
│編號    │土地坐落、面積、權│收件年期、登記日期        │權利價值（新│
│        │利範圍            │                          │台幣)       │
├────┼─────────┼─────────────┼──────┤
│一      │彰化縣埤頭鄉○○段│彰化縣北斗地政事務所八十年│三十萬元    │
│        │七四四地號、五一九│五月九日北登字三七五一號、│            │
│        │一平方公尺、權利範│八十年五月十一日          │            │
│        │圍一００００分之一│                          │            │
│        │九二六            │                          │            │
├────┼─────────┼─────────────┼──────┤
│二      │彰化縣埤頭鄉○○段│彰化縣北斗地政事務所八十年│六十萬元    │
│        │七四四地號、五一九│八月六日北登記字第七０八二│            │
│        │一平方公尺、權利範│號、八十年八月八日        │            │
│        │圍一００００分之二│                          │            │
│        │一六三            │                          │            │
├────┼─────────┼─────────────┼──────┤
│三      │彰化縣埤頭鄉○○段│彰化縣北斗地政事務所八十年│三十萬元    │
│        │七四四地號、五一九│十一月七日北登字第一０一八│            │
│        │一平方公尺、權利範│０號（八十八年二月三日北登│            │
│        │圍一００００分之二│字第一００九號，由原抵押權│            │
│        │一六三            │人陳黃昭美將抵押權讓與陳界│            │
│        │                  │聲）、八十年十一月八日    │            │
└────┴─────────┴─────────────┴──────┘
~F0
~T40
~X15L8
┌────┬─────────┬─────────────┬──────┐
│四      │彰化縣埤頭鄉○○段│彰化縣北斗地政事務所八十一│九十五萬元  │
│        │七四四地號、五一九│年五月二十一日北登字第四八│            │
│        │一平方公尺、權利範│六八號（八十八年二月九日北│            │
│        │圍一００００分之二│登字第一二六八號，由原抵押│            │
│        │一六三            │權人陳黃昭美將抵押權讓與陳│            │
│        │                  │界聲）、八十一年五月二十二│            │
│        │                  │日                        │            │
└────┴─────────┴─────────────┴──────┘


司法院資訊處製作；財團法人民間司法改革基金會備份。
